【裁判字號】    95,家上,69
【裁判日期】    950801
【裁判案由】    離婚等
【裁判全文】
臺灣高等法院民事判決                  95年度家上字第69號
上  訴  人
即被上訴人  乙○○
訴訟代理人  陳啟昌律師
被上訴人
即上訴人    甲○○
                        院婦.
訴訟代理人  樊欣佩律師
上列當事人間請求離婚等事件，上訴人對於中華民國95年1月13
日臺灣臺北地方法院93年度婚字第1039號第一審判決提起上訴，
本院於95年7月25日言詞辯論終結，判決如下：
    主  文
原判決主文第二項關於子女監護及會面交往部分及訴訟費用之裁
判均廢棄。
右廢棄部分，兩造所生之女丙○○權利之行使及義務之負擔由上
訴人乙○○任之。
上訴人甲○○與丙○○會面交往之期間、方式如附表所示。
甲○○之上訴駁回。
第一、二審訴訟費用由上訴人甲○○負擔。
    事實及理由
一、上訴人乙○○起訴主張及反訴辯稱：兩造於民國於85年間結
    婚，育有未成年子女丙○○。上訴人乙○○發現上訴人甲○
    ○有一支未告知上訴人乙○○電話號碼之行動電話，上面有
    用語曖昧之簡訊，且上訴人甲○○持有多種情趣用品如電動
    按摩棒、性感內衣、色情影片等，皆上訴人乙○○事前所不
    知，亦非與上訴人乙○○床笫間使用，並有與不詳姓名之莊
    姓男性摟抱，狀似親膩之合照，上訴人乙○○遂於家中電話
    裝置電話錄音設備，並於93年5月18日側錄上訴人甲○○與
    某劉姓男子（英文名為○○）之通話內容為明顯性暗示
    之雙關話語。上訴人乙○○於93年8月16日詢問訴外人丁○
    ○，始知於兩造同居尚未結婚時，上訴人甲○○即同時與丁
    ○○有肉體上關係，且此肉體關係持續至兩造婚後上訴人甲
    ○○於91年1月間赴美進修前始結束。上訴人甲○○與丁○
    ○通姦之行為，依上訴人甲○○與劉姓男子電話內容亦可推
    知2人應有肉體之接觸，且上訴人甲○○婚後仍與多名男子
    有情侶間之親暱動作及言語，實有難以維持婚姻之重大事由
    ，爰依民法第1052條第1項第2款及同條第2項規定請求判決
    兩造離婚。丙○○由上訴人乙○○監護較為適當。上訴人甲
    ○○為有過失之一方，其反訴請求離婚不應准許。並上訴聲
    明：(一)原判決不利於上訴人乙○○部分廢棄。(二)上廢棄部分
    ，兩造所生子女丙○○權利義務之行使及負擔由上訴人乙○
    ○任之。答辯聲明：上訴駁回。
二、上訴人甲○○反訴主張以及本訴辯稱：其否認與上訴人乙○
    ○婚姻關係存續中與訴外人丁○○發生任何通姦行為，丁○
    ○對於其當年執意與渠分手之往事至為仇視及怨恨，所為證
    詞顯有挾怨報復之嫌。縱認其於與兩造婚姻存續中與證人丁
    ○○有通姦情事存在，丁○○所陳最後一次請上訴人甲○○
    幫忙開刀之時間約為89年3月間，上訴人乙○○係於93年9月
    29日提起本件離婚訴訟，顯然已逾越民法第1053條之兩年法
    定除斥期間，上訴人乙○○依民法第1052條第1項第2款請求
    離婚自非適法。上訴人甲○○與訴外人莊先生及劉先生均係
    朋友關係，上訴人甲○○與莊先生之合照，僅係好友聚會時
    之留念拍照，上訴人乙○○所提簡訊，係劉先生友人傳送給
    劉先生之留言，與上訴人甲○○毫無關係。上訴人乙○○所
    提之內衣、按摩棒及光碟片等，係上訴人甲○○在○○醫院
    及○○分院工作時，共事之護士特意戲謔餽贈或借放之物品
    ，上訴人甲○○從未使用。兩造自85年12月1日結婚迄今，
    因上訴人乙○○生性猜忌多疑及兩造個性之差異，感情早已
    不睦，自訴外人丁○○於89年間突然造訪上訴人乙○○後，
    上訴人乙○○對上訴人甲○○經常口出惡言，並懷疑上訴人
    甲○○與他人有不正常之男女關係。上訴人乙○○常以「賣
    菜的」稱呼上訴人甲○○娘家，並譏諷上訴人甲○○的朋友
    都是一些不正常家庭的人。上訴人甲○○隻身留置美國待產
    期間，上訴人乙○○僅有三次造訪，上訴人甲○○甫自美回
    台之第二天，即咆哮責罵上訴人甲○○有產後憂鬱症，更以
    三字經等粗穢惡言，促趕上訴人甲○○回竹南娘家，之後一
    個禮拜，對上訴人甲○○及女兒不聞不問，其偏激及易怒之
    個性，使上訴人甲○○動輒得咎，本案起訴後，上訴人乙○
    ○四處向上訴人甲○○之親友、同事以「劈腿」、「通姦」
    等不堪字眼公然辱罵上訴人甲○○。並於93年8月20因細故
    推撞上訴人甲○○，又公然於馬路上叫囂辱罵上訴人甲○○
    。上訴人乙○○不迴避○○日報之採訪，不實陳述及報導嚴
    重毀損上訴人甲○○之名譽。上訴人乙○○對上訴人甲○○
    施以暴力及精神折磨在先，俟又出言威嚇上訴人甲○○及家
    人，兩造婚姻顯有無法維持之重大事由，且上訴人乙○○係
    造成本件婚姻無法續行之加害人，爰依民法第1052條第2項
    反訴請求離婚。未成年子女丙○○監護權之行使負擔應由上
    訴人甲○○任之。並上訴聲明：(一)原判決不利於上訴人甲○
    ○部分廢棄。(二)准兩造離婚。答辯聲明：上訴駁回。
三、關於兩造請求離婚部分：
  (一)查兩造於85年間結婚，現婚姻關係仍存續中，育有未成年子
    女丙○○（民國○○年○○月○○日生）等事實，有戶籍謄
    本為證（原審卷，原証1號），且為兩造所不爭，堪信為真實。
  (二)上訴人乙○○主張：上訴人甲○○婚後與訴外人丁○○通姦
    ，與不詳姓名男子曖昧通話、親膩合照，並持有非兩造床第
    使用之多種情趣用品，有難以維持婚姻之重大事由，其得依
    民法第1052條第1項第2款及同條第2項規定請求判決兩造離
    婚等語。上訴人甲○○否認之，並辯稱縱認屬實，亦已逾兩
    年法定除斥期間等語。且反訴主張：上訴人乙○○生性猜忌

    多疑、偏激而易怒，無端懷疑上訴人甲○○貞節，使上訴人
    甲○○動輒得咎，上訴人乙○○對上訴人甲○○施以暴力及
    精神折磨在先，俟又出言威嚇上訴人甲○○及家人，兩造婚
    姻顯有無法維持之重大事由，此事由係上訴人乙○○造成，
    其得依民法第1052條第2項反訴請求離婚等語。經查：
  1.關於民法第1052條第1 項第2款部分：
    (1)按對於第1052條第1項第2款之情事，有請求權之一方自其
      情事發生後已逾二年者，不得請求離婚，民法第1053 條
      定有明文。
    (2)上訴人乙○○主張上訴人甲○○與他人通姦，係以訴外人
      丁○○之證詞及上訴人甲○○與不詳姓名男子曖昧通話、
      親膩合照為證。惟依證人丁○○於原審之證詞，伊最後一
      次與上訴人甲○○係發生在○○醫院開幕後約2年時，
      依證人陳稱○○醫院開幕之日期為87年3月推算（原審
      94年4月21日言詞辯論筆錄），丁○○與上訴人甲○○最
      後一次發生性關係在民國89年間，上訴人乙○○於93 年9
      月29日始提起本件訴訟，已逾上開2年除斥期間，依民法
      第1053條規定不得請求離婚。至於上訴人甲○○與不詳姓
      名男子曖昧通話及親膩合照及其持有情趣用品，均無法證
      明上訴人甲○○有何通姦行為。上訴人乙○○既未能提出
      證據足證上訴人甲○○有何未逾除斥期間之通姦行為，其
      依據民法第1052條第1項第2款請求判決離婚，即屬不能准
      許。
  2.關於民法第1052條第2項部分：
    (1)最高法院86年度第2次民事庭會議決議明載：「民法親屬
      編於民國七十四年修正後，於第一千零五十二條增列第二
      項離婚事由之概括規定，其目的在使夫妻請求裁判離婚之
      事由較富彈性。是夫妻間發生足使婚姻難以維持之重大事
      由者，雖不符合該條第一項所列各款情形，亦無不准依該
      法條第二項訴請離婚之理。」最高法院95年度第5次民事
      庭會議決議亦載：「婚姻如有難以維持之重大事由，於夫
      妻雙方就該事由均須負責時，應比較衡量雙方之有責程度
      ，僅責任較輕之一方得向責任較重之他方請求離婚，如雙
      方之有責程度相同，則雙方均得請求離婚，始符民法第一
      千零五十二條第二項規定之立法本旨。」
    (2)兩造於85年間結婚，上訴人乙○○主張：上訴人婚後與其
      婚前男友即訴外人丁○○有持續通姦行為，丁○○於原審
      亦到庭證稱：其於兩造婚後與上訴人甲○○曾發生數次性
      關係，最後一次發生性關係係在87年3月○○醫院開幕
      後約2年時等語（原審94年4月21日言詞辯論筆錄）。上訴
      人甲○○雖辯稱：丁○○因上訴人甲○○當年執意與渠分
      手之往事至為仇視及怨恨，其證詞顯有挾怨報復之嫌云云
      ，惟未能就其所稱挾怨報復之事實舉證以實其說，所辯並
      無可採，應認上訴人乙○○主張：上訴人婚後與訴外人丁
      ○○有持續通姦行為等語，為可採信。
    (3)依兩造不爭執為真正之錄音光碟及譯文，上訴人甲○○於
      93 年5月18日以電話與訴外人劉姓男子通話，出現嬌嗔、
      嬌笑之狀，並於通話之末連續刻意作出親吻聲音以饗通話
      之劉姓男子。依上訴人甲○○與不詳姓名莊姓男子之合照
      ，莊姓男子自身後摟抱上訴人甲○○，2人表情愉快而自
      然。上訴人甲○○雖辯稱：劉姓及莊姓男子，均係兩造友
      人等語，惟上訴人上開行為顯與逾越已婚女子與異性朋友
      交往之分際。
    (4)上訴人甲○○寫信給上訴人乙○○，稱：其因曾欺騙乙○
      ○、購物、打牌、抽煙、多次傷害乙○○而向乙○○道歉
      ，乙○○可以選擇離開等語（本院卷，93頁），甲○○稱
      該信函係懷孕之前所寫（本院卷，162頁背面）。上訴人
      曾於90年間將已簽字之離婚協議書寄給上訴人乙○○，有
      離婚協議書足証（原審卷，原証2號）。証人丁○○亦稱
      ：其與陳慧雯曾認真考慮要結婚，因甲○○一直沒離婚，
      其於91年10月和別人結婚等語（原審94年4月21日言詞辯
      論筆錄）。足見上訴人甲○○因有通姦、打牌、欺騙乙○
      ○等不良行為，且早已無維持婚姻之意願。
    (5)上訴人甲○○主張：上訴人乙○○猜忌多疑、偏激易怒、
      經常口出惡言、常以「賣菜的」稱呼上訴人甲○○娘家
      、譏諷上訴人甲○○的朋友都是一些不正常家庭之人、
      以「劈腿」、「通姦」等不堪字眼公然辱罵上訴人甲○○
      、因細故推撞上訴人甲○○等語，上訴人乙○○否認之，
      上訴人甲○○未能舉證以實其說，空言主張不足採信。縱
      其主張乙○○有上開辱罵行為屬實，甲○○婚後確有多次
      與丁○○為通姦行為，並與劉姓及莊姓男子有逾越已婚女
      子與異性朋友交往分際之行為，已如前述，乙○○之上開
      辱罵行為並非全無依據。
    (6)上訴人甲○○稱：上訴人乙○○不迴避○○日報採訪致○○
      日報之報導有過度渲染等語。惟查上訴人乙○○縱有不
      迴避蘋果日報採訪致○○日報之報導有過度渲染，亦屬○○
      日報之報導是否屬實問題，不能認為乙○○不迴避採訪
      有何不當。
    (7)兩造自85年結婚後，因甲○○有通姦、與異性朋友交往逾
      越分際、抽煙、打牌、欺騙及傷害乙○○之行為，兩造感
      情早已不和，甲○○於93年8月間因兩造發生爭執憤而離
      家，並將兩造之女丙○○帶走，乙○○因而2次於甲○○
      進行手術時進入開刀房質問丙○○下落，妨害甲○○執行
      醫生職務，經甲○○聲請保護令獲准，有保護令及民事裁
      定書在卷可證（本院卷，65至80頁），兩造長期處於分居
      狀態，彼此提起本件離婚之本訴及反訴，兩造間亦有刑事
      案件繫屬，彼此間均無維持婚姻之意願，足見兩造婚姻已
      經破裂而無回復之可能，應認兩造間有婚姻難以維持之重
      大事由，兩造就該事由均須負責。上訴人甲○○主張：乙
      ○○於89年間即無維持婚姻之意願，其不肯同意離婚係為
      報復及折磨上訴人甲○○，兩造婚姻破裂不能全部歸責甲
      ○○等語，並請求傳訊證人戊○○。查甲○○早無維持婚
      姻之意願，曾於90年間提出離婚要求，已如前述，不論乙
      ○○之動機為何，其依法並無同意離婚之義務，有權拒絕
      同意離婚。本院既已認定兩造均應對於婚姻破裂負責，則
      無再傳訊戊○○之必要。比較衡量雙方之有責程度，甲○
      ○之上開通姦、欺騙、攜女離家等行為應為婚姻破裂之主
      要原因，乙○○與甲○○因而相互爭吵、互提訴訟、搶奪
      子女，為婚姻破裂之次因，甲○○應對此事由負較乙○○
      更重之責任。因此，上訴人乙○○依民法第1052條第2項
      請求裁判離婚，應予准許，上訴人甲○○依該項反訴請求
      離婚，不應准許。
四、關於子女監護權部分：
    兩造所生之女丙○○係民國○○年○○月○○日生，其雖自93年8月
    間即被甲○○帶走，而與甲○○較為親近，並可能較願意與
    甲○○同住，惟丙○○年僅4歲，欠缺行為能力，意願亦受
    左右，不宜以丙○○之意願定監護權之歸屬。又丙○○已年
    滿4歲並已就讀幼稚園，並非不能離母生活之嬰兒，不能因
    其年幼而認甲○○更適宜監護子女。甲○○雖主張：丙○○
    之保險費、學費等相關費用均由其負擔，乙○○並未負擔等
    語，惟其主張縱屬真實，此屬家庭生活費用及子女扶養費負
    擔問題，且甲○○於93年間即攜女離家，其並未主張並證明
    其曾要求乙○○負擔子女扶養費遭拒，自不能以乙○○未負
    擔費用為由主張乙○○不適合監護子女。甲○○又主張：乙
    ○○探視子女後丙○○經常有外陰部發炎情況，顯示其不適
    宜照顧幼兒等語，並提出診斷證明書2紙為証（本院卷，145
    頁）。惟其所提診斷證明書僅2張，上載就診日期分別為94
    年1月及12月，相隔將近一年，不能認為係「經常」發生，
    而幼兒因包紙尿褲偶而有外陰炎或尿布疹情況發生，係屬常
    情，不能據此認為乙○○不適宜監護子女。財團法人台灣兒
    童暨家庭扶助基金會台北市南區分事務所於93年11月18日向

    原法院所提出之子女監護權調查報告亦稱：兩造之經濟能力
    、親職能力及監護意願均十分相當，能力不分軒輊等語，其
    僅建議兩造應協議監護權及探視權，並未提出應由何人擔任
    監護人之建議。本院審酌兩造均為○○醫院之醫生，雖上開
    調查報告稱兩造之經濟能力、親職能力及監護意願均相當，
    惟甲○○之母親、姑姑雖於上開報告「關係人訪談」中稱：
    願協助甲○○照顧丙○○，可搬遷與甲○○同住等語，但甲
    ○○自承至95年7月25日本院言詞辯論期日為止，其上開親
    人並未與甲○○同住，其晚上接生時將孩子交由以其外婆名
    義僱用之菲傭照顧等語（本院卷，162至163頁）。查以照顧
    外婆之外籍監護工照顧丙○○，係屬違法行為，顯然甲○○
    及其親人尚未做好共同照顧丙○○之準備。而乙○○之母親
    與父親於上開報告「關係人訪談」中稱：過去雖住香港，但
    近來已與乙○○同住，有長住協助乙○○照顧丙○○之打算
    等語，乙○○之父母親迄今仍與乙○○同住，不改其願意照
    顧丙○○之意願，顯然早已做好共同照顧丙○○之準備。再
    者，甲○○曾有通姦行為，其於上開信函中且自承：其有欺
    騙、購物、打牌、抽煙等行為，性格不安定，企圖用病人以
    及開刀數目得到成就與肯定，買名牌物品以堆砌成就，其衷
    心認為乙○○具有高尚之人格，是其所能碰到最正派之男人
    等語（本院卷，93頁），足見乙○○具有較甲○○更適合監
    護子女之品行。因此，本院依子女最佳利益原則，認為未成
    年子女丙○○權利義務之行使或負擔，應由上訴人乙○○任
    之。
五、關於會面交往權部分：
    上訴人甲○○為母親，自幼即照顧丙○○，為兼顧丙○○人
    格之正常發展及滿足親子孺慕之情，爰依民法第1055條第5
    項規定，依職權酌定上訴人甲○○與會面交往之期間、方式
    如附表所示，以維繫其間之親情。
六、從而上訴人乙○○依民法第1052條第2項請求判決兩造離婚
    ，丙○○由其監護，均為有理由，應予准許。上訴人甲○○
    依民法第1052條第2項規定反訴請求判決離婚，丙○○由其
    監護，均為無理由，應予駁回。原審就子女監護權部分為上
    訴人乙○○敗訴及上訴人甲○○勝訴之判決，尚有未洽，乙
    ○○上訴意旨指摘原判決不當，求予廢棄改判，為有理由，
    爰由本院予以廢棄改判，如主文第2項所示。原審就離婚部
    分為上訴人乙○○勝訴之判決，並為上訴人甲○○反訴敗訴
    之判決，均無不合，上訴人甲○○上訴意旨指摘原判決不當
    ，求予廢棄改判，為無理由，應予駁回。本院依職權酌定對
    於兩造所生未成年長女丙○○會面交往之期間與方式分如主
    文第3項及附表所示。
七、本件事證已臻明確，兩造其餘主張與舉證，無一一論列之必
    要，併此敘明。
八、據上論結，本件乙○○之上訴為有理由，甲○○之上訴為無
    理由，依民事訴訟法第450條、第449條第1項、第78條，判
    決如主文。
中    華    民    國    95    年    8     月    1    日
                  民事第五庭審判長法  官  林丁寶
                                  法  官  蔡芳齡
                                  法  官  高鳳仙
正本係照原本作成。
如不服本判決，應於收受送達後20日內向本院提出上訴書狀，其
未表明上訴理由者，應於提出上訴後20日內向本院補提理由書狀
（均須按他造當事人之人數附繕本）上訴時應提出委任律師或具
有律師資格之人之委任狀；委任有律師資格者，另應附具律師資
格證書及釋明委任人與受任人有民事訴訟法第466條之一第一項
但書或第二項（詳附註）所定關係之釋明文書影本。
中    華    民    國    95    年    8     月    3     日
                                  書記官  黃慶霽
附註：
民事訴訟法第四百六十六條之一（第一項、第二項）：
對於第二審判決上訴，上訴人應委任律師為訴訟代理人。但上訴
人或其他法定代理人具有律師資格者，不在此限。
上訴人之配偶、三親等內之血親、二親等內之姻親，或上訴人為
法人、中央或地方機關時，其所屬專任人員具有律師資格並經法
院認為適當者，亦得為第三審訴訟代理人。
附表：
一、丙○○於成年前，除其就學時之寒暑假期間外，每月第二、
    三、四個週六上午九時起，上訴人甲○○得自上訴人乙○○
    住居處所接丙○○外出，照顧至翌日，於次日晚上七時前將
    丙○○送回上訴人乙○○住居所。
二、丙○○上小學後至成年止，其就學時之每年學寒暑假第2個
    周日上午九時起，上訴人甲○○得自上訴人乙○○住處接丙
    ○○外出，照顧至寒暑假最後一個周五，於該週五晚上七時
    前將丙○○送回上訴人乙○○人住居處所。
三、丙○○滿十八歲後，兩造與丙○○同住之方式及期間，應尊
    重丙○○之意願。


司法院資訊處製作；財團法人民間司法改革基金會備份。
